【裁判字號】    95,台上,6174
【裁判日期】    951109
【裁判案由】    常業竊盜
【裁判全文】
最高法院刑事判決            九十五年度台上字第六一七四號
上  訴  人  甲○○(原名陳美玲)
選任辯護人  許曉怡律師
上列上訴人因常業竊盜案件，不服台灣高等法院台中分院中華民
國九十五年八月二十四日第二審更審判決（九十五年度上更(一)字
第三八號，起訴案號：台灣彰化地方法院檢察署九十四年度偵字
第一六八五號、九十四年度偵緝字第一三一、一三二號），提起
上訴，本院判決如下：
    主  文
原判決撤銷，發回台灣高等法院台中分院。
    理  由
本件原判決認定：上訴人甲○○與周成福、梁峰晟、劉宗厚、郭
靜雄、林志民、李榮豐、李榮洲、劉耀升、陳信朋、蕭明進、蕭
奮聰、張宏嘉、范瑞光（經判處有期徒刑二年八月確定）、朱志
敏、崔玉榮（經判處有期徒刑二年四月確定）、綽號「福氣」等
成年男子，組成竊車拆解銷贓集團，於其等參與期間，基於共同
意圖為自己不法所有之常業竊盜犯意聯絡，推由劉宗厚、上訴人
（二人參與期間均自民國九十二年九月間某日起至九十四年二月
二十五日止）、陳信朋、蕭明進、張宏嘉（參與期間自九十二年
九月間某日起至九十三年三月間某日止）、蕭奮聰等人，以數人
為一組（大多三人或四人一組），輪流外出竊車，當上訴人亦外
出竊車時，由上訴人負責駕駛自小客車，搭載其餘集團人士，沿
途尋找目標行竊。該集團成員即於附表壹編號一至一六四、一七
二所示時地，以附表貳所示工具，竊取附表壹上開編號所示林柏
青等一六五人所有或持有使用中之車輛及車內財物。得手後再由
梁峰晟、林志民、周成福、郭靜雄、朱志敏、范瑞光、崔玉榮、
羅文傑及綽號「福氣」之男子等人，分別在雲林縣二崙鄉三塊厝
鐵皮屋內，或在劉耀升所提供位於彰化縣社頭鄉○○路工廠內，
負責汽車解體事宜，並將汽車解體零件交由梁峰晟、周成福、李
榮豐、李榮洲及綽號「福氣」等人，以低價銷售予各地之汽車零
件商及汽車修護廠銷贓。上訴人與劉宗厚每竊得一輛自小客車可
分得新台幣（下同）一萬五千元至二萬五千元不等之獲利，而以
此為業，恃以為生等情。因而撤銷第一審判決，改判仍論處上訴
人共同以犯竊盜罪為常業罪刑，並應於刑之執行前令入勞動場所
強制工作三年。固非無見。
惟查：(一)按刑事判決所憑之證據，須實際存在，且與卷內訴訟資
料相符者，始克當之。倘判決書內所記載之證據，與卷宗內筆錄
或文件內容不相適合，則其判決失所根據，自屬採證違法。原判
決事實欄記載：共同正犯張宏嘉參與本件竊車集團之期間為自九
十二年九月間某日起至九十三年三月間某日止，並於理由內援引
張宏嘉警、偵訊之供述，為其認定依據。然查共同正犯張宏嘉於
警詢時供稱：其係於九十二年八月初，應劉宗厚之邀約加入，迄
九十二年十一月底因毒品案遭查獲即未參與（見彰警刑字第０九
三００二四一九五號警卷第一一四頁）；於偵查中供稱：其係九
十二年五月參與，（九十三年）一月十四日被抓之後就沒有做（
見偵字第七八八一號卷第八十八頁背面）、（何時開始參與？）
九十三年一月份因毒品案件被逮捕前半年，……，做到毒品案件
被查獲時云云（見偵字第一六八五號卷第一三八頁）。果其所述
非虛，似自九十三年一月十四日起即未再參與本件竊車集團，原
判決認定其參與集團之起迄期間，與上開供述資料不相適合。況
張宏嘉確曾因犯毒品危害防制條例之罪，經判處有期徒刑五月確
定，於九十三年一月十四日入監服刑，迄九十三年一月十六日繳
清易科罰金出監乙節，有卷附台灣高等法院被告前案紀錄表在卷
可稽（見原審卷第一宗第一０六頁、一０九頁），則張宏嘉在監
期間，似不可能分身在外參與本件竊車集團。原判決關於前揭理
由之說明與卷內訴訟資料暨警、偵訊筆錄之內容並不相合，難謂
無證據上理由矛盾之違誤。(二)證人恐因陳述致自己或與其有刑事
訴訟法第一百八十條第一項關係之人受刑事追訴或處罰者，得拒
絕證言，同法第一百八十一條定有明文。證人此項拒絕證言權，
旨在免除其因陳述不實而受偽證之處罰、或不陳述而受罰鍰處罰
之兩難困境。為確保證人此項拒絕證言權，九十二年二月六日修
正公布之刑事訴訟法第一百八十六條第二項，增訂法院或檢察官
有告知證人之義務。此項規定係為保護證人權利，兼及當事人之
訴訟利益而設，如法院或檢察官未先踐行此項告知義務，而逕行
告以具結之義務及偽證之處罰並命朗讀結文後具結，無異剝奪證
人此項拒絕證言權，所踐行之訴訟程序自有瑕疵。原判決雖引述
證人張宏嘉、蕭奮聰、劉宗厚於偵查中之證詞，資為不利於上訴
人之認定（見原判決第六頁理由貳之(二)），但據原判決認定上訴
人與張宏嘉、蕭奮聰、劉宗厚均係共同正犯，則張宏嘉、蕭奮聰
、劉宗厚以證人身分所為不利於上訴人之陳述，自亦有致其自己
受刑事追訴或處罰之可能。卷查第一審檢察官於九十四年三月十
六日使張宏嘉、蕭奮聰、劉宗厚以證人身分具結作證 (見偵字第
一六八五號卷第一三八頁、一四０頁、一四三頁），並未踐行上
開告知義務，有上開訊問筆錄可稽。此項違反告知義務所取得之
證人供述證據，是否仍具有證據能力？抑或應依刑事訴訟法第一
百五十八條之四規定予以斟酌審認，不無研求之餘地。原判決未
予闡述說明詳為論述，尚嫌理由欠備。(三)被告有與證人對質或詰
問證人之權利，此項對質、詰問權為憲法保障之基本人權，乃被
告重要之訴訟防禦權利。是得為證據之被告以外之人於偵查中向
檢察官所為之陳述，實質上應解釋為係指已經被告或其辯護人行
使反對詰問權者而言。如檢察官於偵查中訊問證人程序，未予被
告或其辯護人行使反對詰問權之機會，除非該陳述人因死亡或身
心障礙致記憶喪失或無法陳述、或滯留國外或所在不明而無法傳
喚或傳喚不到、或到庭後無正當理由拒絕陳述外，均應傳喚該陳
述人到庭使被告或其辯護人有行使反對詰問權之機會，否則該偵
查中向檢察官所為之陳述，其證據容許性即有疑義。又對於被告
之請求對質，除顯無必要者外，不得拒絕；且因發現真實之必要
，得命證人與他證人或被告對質，亦得依被告之聲請，命與證人
對質，刑事訴訟法第九十七條第二項、第一百八十四條第二項分
別定有明文。則除待證事實已甚明確，顯無對質之必要外，在發
現真實及維護被告防禦權益下，法院不得拒絕被告對質詰問之請
求，若法院認待證事實已臻明確而無對質之必要，亦須於判決內
予以說明，否則即有理由不備之違法。原判決引據證人張宏嘉、
蕭奮聰、劉宗厚於偵查中之證詞，擷為判決基礎之一（見原判決
第六頁理由貳之(二)），惟觀諸檢察官該次訊問程序，並未詢問上
訴人對證人證詞有何意見，復未併予上訴人或其辯護人詰問證人
之機會，有九十四年三月十六日當次訊問筆錄足參（見偵字第一
六八五號卷第一三八頁至第一五二頁）。再上訴人於原審業經提
出調查證據聲請狀，以其曾拒絕貸款予張宏嘉，致張宏嘉挾怨報
復為由，聲請傳喚證人張宏嘉到庭對質，並聲請詰問證人即共同
被告周成福、張宏嘉、李榮洲、范瑞光、梁峰晟、郭靜雄、林志
民、蕭奮聰、蕭明進、劉耀升、劉宗厚等人（見原審卷第二宗第
三十六頁至三十八頁），乃原審未予傳喚，亦未說明不予傳喚之
理由，致上訴人之詰問權無從行使，與憲法保障基本人權及基本
訴訟權之規定顯相違背，亦有害於實體真實之發現，洵屬可議。
(四)原判決認定上訴人參與分擔犯行之期間，為自九十二年九月間
某日起至九十四年二月二十五日止。然據共同被告劉宗厚供述：
「（甲○○負責何工作？）他跟我們去，有時候在車上看而已，
看有無人來……」；「（甲○○跟你們出去幾次？）沒有幾次，
約七、八次，十多次，最後一次是九十四年二月二十六日，九十
三年六、七月開始」（見偵字第一六八五號卷第一四四頁、一四
五頁）。而蕭奮聰則述稱：「（陳信朋、甲○○在你加入後多久
參加的？）在四月份才開始的……，我是九十二年十二月出來，
九十三年一月多開始做，做到五月多」（見同上偵卷第一四一頁
、一四二頁）。揆其二人所述，似指上訴人係自九十三年四月或
六、七月起方參與犯行，原判決關於此部分事實之認定，核與卷
內上開供述資料不符。又原判決對於證人王景民之供述，未依刑
事訴訟法第一百六十五條第一項規定於審判期日踐行向上訴人宣
讀或告以要旨之程序，遽行採為不利上訴人判決之訴訟資料，有
原審九十五年八月十日審判筆錄可佐 (見原審卷第二宗第一０七
頁至第一一三頁），俱有未洽。(五)竊盜犯贓物犯保安處分條例已
於九十五年五月三十日修正公布，並自九十五年七月一日施行。
其中修正前同條例第三條第一項第二款有關「十八歲以上之竊盜
犯、贓物犯，以犯竊盜罪或贓物罪為常業者，得於刑之執行前，
令入勞動場所強制工作。」之規定，業經刪除。原判決於上開條
例及刑法修正施行後，經綜合全部罪刑比較之結果，適用有利於
上訴人之修正前刑法第三百二十二條，論處上訴人共同以竊盜罪
為常業罪刑，惟就宣告強制工作部分，未於理由內說明如何仍得
適用業經刪除之竊盜犯贓物犯保安處分條例第三條第一項第二款
規定，即遽行援引該刪除規定資為宣告上訴人強制工作之依據，
自有判決理由不備之違背法令。以上或為上訴意旨所指摘，或為
本院得依職權調查之事項，應認原判決仍有撤銷發回之原因。又
原判決理由欄第十頁記載：「本件被告（上訴人）所犯本罪之時
間在刑法修正施行前，……刑法修正後，因常業犯已經刪除，應
將所犯竊盜一六五罪分論併罰，合併計算其法定最高本刑為有期
徒刑四九五０年」云云。但普通竊盜罪之法定最高本刑為有期徒
刑五年，如犯一百六十五次竊盜罪，經合併計算其法定最高本刑
似為八百二十五年，原判決上開理由中有關「四九五０年」部分
，是否誤算，案經發回，更審時宜併注意及之。
據上論結，應依刑事訴訟法第三百九十七條、第四百零一條，判
決如主文。
中    華    民    國  九十五  年   十一   月    九    日
                      最高法院刑事第四庭
                          審判長法官  吳  雄  銘
                                法官  池  啟  明
                                法官  郭  毓  洲
                                法官  韓  金  秀
                                法官  黃  梅  月
      本件正本證明與原本無異
                                      書  記  官
中    華    民    國  九十五  年   十一   月   十五   日
                                                      V


司法院資訊處製作；財團法人民間司法改革基金會備份。
